臺灣桃園地方法院民事判決　九十年度訴字第三八五號
　　原　　　告　　丙○○
　　訴訟代理人　　王年柿律師
　　　　　　　　　甲○○
　　複　代理人　　黃○○
　　被　　　告　　天○○○
　　　　　　　　　申○○
　　　　　　　　　未○○
　　　　　　　　　酉○○
　　　　　　　　　乙○○○
　　　　　　　　　辛○○
　　　　　　　　　亥○○
　　　　　　　　　玄○○
　　　　　　　　　卯○○
　　　　　　　　　Ｆ○○
　　　　　　　　　Ｇ○○
　　　　　　　　　Ｅ○○
　　　　　　　　　Ｄ○○
　　　　　　　　　Ｈ○○
　　　　　　　　　Ｉ○○
　　　　　　　　　Ｂ○○
　　　　　　　　　Ｃ○○
　　　　　　　　　戊○○○
　　　　　　　　　午○○
　　　　　　　　　巳○○○
　　　　　　　　　丁○○
　　　　　　　　　己○○
　　兼右二人
　　訴訟代理人　　庚○○
　　被　　　告　　戌○○即寅.
　　　　　　　　　丑○○即寅.
　　　　　　　　　辰○○即寅.
　　　　　　　　　壬○○即寅.
　　訴訟代理人　　呂理胡律師
　　代 理　 人　　Ａ○○
　　被　　　告　　宇○○○(即.
　　　　　　　　　癸○○(即宙.
　　　　　　　　　子○○(即宙.
　　　　　　　　　地○○(即宙.
右當事人間請求分割共有物事件，於民國九十三年七月十四日辯論終結，本院判決如
左：
    主    文
被告天○○○、申○○、未○○、酉○○、乙○○○、辛○○、亥○○、玄○○、卯
○○、Ｆ○○、Ｇ○○、Ｅ○○、Ｄ○○、Ｈ○○、Ｉ○○、Ｂ○○、Ｃ○○、戊○○○、午○○、巳○○○、戌○○、丑○○、辰○○、壬○○、宇○○○、癸○○、
子○○、地○○應就其被繼承人或再被繼承人邱雲枝、邱鍾粉所有坐落桃園縣中壢市
○○段三二七地號、地目林、面積四二三○平方公尺之土地辦理公同共有之繼承登記
。
兩造共有坐落桃園縣中壢市○○段三二七地號，面積四二三○平方公尺之土地之分割
方法如附圖一所示：即編號１部分面積五二八平方公尺土地，分歸被告天○○○、申
○○、未○○、酉○○、乙○○○、辛○○、亥○○、玄○○、卯○○、Ｆ○○、Ｇ
○○、Ｅ○○、Ｄ○○、Ｈ○○、Ｉ○○、Ｂ○○、Ｃ○○、戊○○○、午○○、巳
○○○、戌○○、丑○○、辰○○、壬○○、宇○○○、癸○○、子○○、地○○公
同共有取得；編號２部分面積九一六平方公尺、編號７部分面積五九○平方公尺及編
號８部分面積一八二平方公尺土地，均分歸原告取得；編號３部分面積二四一平方公
尺土地，分歸被告丁○○取得；編號４部分面積三五二平方公尺及編號９部分面積一
三一平方公尺土地，均分歸被告庚○○取得；編號６部分面積九六五平方公尺土地分
歸被告己○○取得；編號５部分面積三二五平方公尺土地，分歸原告及被告丁○○、
庚○○、己○○共同取得，並依序按應有部分百分之五十、百分之七、百分之十四、
百分之二十九之比例保持共有。
訴訟費用由被告丁○○負擔十六分之一、被告庚○○負擔八分之一、被告己○○負擔
十六分之四、被告天○○○、申○○、未○○、酉○○、乙○○○、辛○○、亥○○
、玄○○、卯○○、Ｆ○○、Ｇ○○、Ｅ○○、Ｄ○○、Ｈ○○、Ｉ○○、Ｂ○○、
Ｃ○○、戊○○○、午○○、巳○○○、戌○○、丑○○、辰○○、壬○○、宇○○○、癸○○、子○○、地○○連帶負擔八分之一，餘由原告負擔。
    事    實
甲、原告方面：
壹、聲明：
一、被告戌○○、丑○○、辰○○、壬○○、天○○○、申○○、未○○、酉○○、
    乙○○○、辛○○、亥○○、宇○○○、癸○○、子○○、地○○、玄○○、卯
    ○○、Ｆ○○、Ｇ○○、Ｅ○○、Ｄ○○、Ｈ○○、Ｉ○○、Ｂ○○、Ｃ○○、
    戊○○○、午○○、巳○○○，應就其繼承取得所有坐落桃園縣中壢市○○段第
    三二七地號土地、面積四二三○平方公尺；邱雲枝之應有部分十六分之一及邱鍾
    粉之應有部分十六分之一，辦理繼承登記。
二、兩造共有前項土地，請准依如附圖一所示方法分割：即附圖一編號１部分面積五
    二八平方公尺，由被告戌○○、丑○○、辰○○、壬○○、天○○○、申○○、
    未○○、酉○○、乙○○○、辛○○、亥○○、宇○○○、癸○○、子○○、地
    ○○、玄○○、卯○○、Ｆ○○、Ｇ○○、Ｅ○○、Ｄ○○、Ｈ○○、Ｉ○○、
    Ｂ○○、Ｃ○○、戊○○○、午○○、巳○○○公同共有取得。附圖一編號２部
    分面積九一六平方公尺、編號７部分面積五九○平方公尺、編號８部分面積一八
    二平方公尺，由原告取得；附圖一編號３部分面積二四一平方公尺，由被告丁○○取得。附圖一編號４部分面積三五二平方公尺、編號９部分面積一三一平方公
    尺，由被告庚○○取得。附圖一編號６部分面積九六五平方公尺，由被告己○○
    取得。附圖一編號５部分面積三二五平方公尺，由原告、被告己○○、庚○○、
    丁○○共同取得，應有部分原告為十四分之七、被告己○○為十四分之四、被告
    庚○○為十四分之二、被告丁○○為十四分之一，供通行使用。
貳、陳述：
一、坐落桃園縣中壢市○○段第三二七地號土地，地目林，面積四二三○平方公尺，
    為原告與被告丁○○、庚○○、己○○及訴外人邱雲枝、邱鍾粉共有。原告之應
    有部分為十六分之七、被告丁○○之應有部分為十六分之一、被告庚○○為八分
    之一、被告己○○為十六分之四、訴外人邱雲枝、邱鍾粉各為十六分之一。然邱
    雲枝已於民國六十二年十月二十五日死亡，邱鍾粉於七十四年九月三日死亡，訴
    外人寅○○（於訴訟中之九十一年八月五日死亡，其承受訴訟人為被告戌○○、
    丑○○、辰○○、壬○○）、被告天○○○、申○○、未○○、酉○○、乙○○○、辛○○、亥○○、訴外人宙○○（訴訟中九十二年十二月二十六日死亡，承
    受訴訟人為被告宇○○○、癸○○、子○○、地○○）、被告玄○○、卯○○、
    Ｆ○○、Ｇ○○、Ｅ○○、Ｄ○○、Ｈ○○、Ｉ○○、Ｂ○○、Ｃ○○、戊○○○、午○○、巳○○○，分別係邱雲枝、邱鍾粉之繼承人或再轉繼承人，就其因
    繼承取得系爭土地之共有權，迄未辦理繼承登記，爰請求前開被告為辦理繼承登
    記之意思表示。
二、又共有人對於系爭土地早年雖按應有部分為使用收益，但因未約定具體分管之方
    法，因而共有人為使用收益仍不免發生爭議，為消滅長久以來之共有關係，以增
    進土地之利用價值，共有人間亦無不為分割之約定，且依法律規定系爭土地亦未
    禁止分割，而共有人先前雖曾協議分割，但仍無法達成協議。為此爰依民法第八
    百二十三條、八百二十四條規定，請求裁判以聲明所示分割方法分割系爭土地。
四、對被告抗辯之陳述：被告戌○○、丑○○、辰○○、壬○○提出之分割方案即如
    附圖二編號１部分之土地會產生尖角之畸零地，不利於利用，而原告之分割方案
    所分得土地較為方正，又如附圖二編號２部分土地上之建物年代已久，並無保存
    之必要。
參、證據：提出正本戶籍謄本四十六件、地籍圖謄本、土地登記謄本、繼承繼統表各
    一件、照片九張為證。
乙、被告方面：
Ａ、被告Ｂ○○、丁○○、庚○○、己○○部分：其未均於最後言詞辯論期日到庭，
    惟據其以前到庭所為之聲明及陳述則以：
壹、聲明：未為聲明。
貳、陳述：其均同意以原告之分割方法分割系爭土地。
Ｂ、被告玄○○、卯○○、Ｃ○○部分：其均未於最後言詞辯論期日到庭，惟據其以
    前到庭所為之聲明及陳述則以：
壹、聲明：駁回原告之訴。
貳、陳述：不同意原告之分割方案。
Ｃ、被告戌○○、丑○○、辰○○、壬○○部分：
壹、聲明：
一、原告之訴駁回。
二、如仍應分割，請准將兩造所有坐落桃園縣中壢市○○段三二七地號土地，地目林
    ，面積四二三○平方公尺准予原物分割，其分割方法如附圖二所示：即附圖二編
    號１部分面積一四七三平方公尺及編號７部分面積一八二平方公尺之土地，均由
    原告取得；編號２部分面積五二八平方公尺之土地，由被告戌○○、丑○○、辰
    ○○、壬○○、天○○○、申○○、未○○、酉○○、乙○○○、辛○○、亥○○、宇○○○、癸○○、子○○、地○○、玄○○、卯○○、Ｆ○○、Ｇ○○、
    Ｅ○○、Ｄ○○、Ｈ○○、Ｉ○○、Ｂ○○、Ｃ○○、戊○○○、午○○、巳○○○公同共有取得；編號６部分面積二一二平方公尺之土地，由被告丁○○取得
    ；編號５部分面積三一六平方公尺及編號８部分面積一三一平方公尺之土地，均
    由被告庚○○取得；編號４部分面積一○○一平方公尺之土地，由被告己○○取
    得；編號３部分面積三八七平方公尺之土地，由原告、被告己○○、庚○○、丁○○共同取得，應有部分原告為三八六分之一九六、被告己○○為三八六分之五
    七、被告庚○○為三八六分之八二、被告丁○○為三八六分之五二。
貳、陳述：
一、系爭土地四周鄰接國有三米寬之同段五三八地號道路地，前開道路並鄰接訴外人
    邱雲枝、邱鍾粉共有之同段五三九地號土地。惟前開道路現狀已有變更，實際通
    行位置乃同段五三九地號土地，僅尚未提出土地交換申請，如依原告所提分割方
    案分割系爭土地，將使被告丁○○等人分得之土地無道路可供通行。又現有前開
    道路寬約五米，如依原告分割方案恢復為同段五三八地號土地寬為三米，將影響
    通行，恐非原告及被告丁○○、庚○○、己○○所樂見，且同段五三九地號土地
    為被告戌○○、丑○○、辰○○、壬○○、天○○○、申○○、未○○、酉○○
    、乙○○○、辛○○、亥○○、宇○○○、癸○○、子○○、地○○、玄○○、
    卯○○、Ｆ○○、Ｇ○○、Ｅ○○、Ｄ○○、Ｈ○○、Ｉ○○、Ｂ○○、Ｃ○○
    、戊○○○、午○○、巳○○○公同共有，只要與同段五三八地號土地交換道路
    用地即可連接使用，較具經濟利用價值。
二、被告戌○○、丑○○、辰○○、壬○○主張如附圖二所示之分割方法分割系爭土
    地，係以維持現有使用狀況為原則。又系爭土地訂有分管契約並由被告戌○○、
    丑○○、辰○○、壬○○之父母於其上興建建物使用已有五、六十年，且為全體
    共有人所明知，前開建物現仍作為供奉邱氏神位之用，並為被告玄○○與訴外人
    宙○○之繼承人即被告宇○○○、癸○○、子○○、地○○居住管理中，建物性
    質上不可與土地分離而使用，如依原告之分割方法分割系爭土地，將造成無處祭
    祀邱氏祖先，且須拆除前揭建物而無法維持分管土地之使用目的，故應以如附圖
    二所示之分割方法為宜，被告戌○○、丑○○、辰○○、壬○○願以公告現值補
    貼不能按其應有部分受分配之其他共有人。
參、證據：提出影本地籍圖謄本、地政查詢資料表各一件為證。
Ｄ、被告天○○○、申○○、未○○、酉○○、乙○○○、辛○○、亥○○、宇○○○、癸○○、子○○、地○○、Ｆ○○、Ｇ○○、Ｅ○○、Ｄ○○、Ｈ○○、Ｉ
    ○○、戊○○○、午○○、巳○○○部分：其均未於言詞辯論期日到場，亦未提
    出任何書狀作何聲明或陳述。
丙、本院依職權會同兩造勘驗現場，並囑託桃園縣中壢地政事務所測量現場狀況及兩
    造所提之分割方案。
    理    由
甲、程序方面：
壹、按當事人死亡者，訴訟程序在有繼承人、遺產管理人或其他依法令應續行訴訟之
    人承受其訴訟以前當然停止。第一百六十八條所定之承受訴訟人，於得為承受訴
    訟時，應即為承受訴訟之聲明。民事訴訟法第一百六十八條、第一百七十五條第
    一項分別定有明文。查本件原被告寅○○、宙○○於起訴後，先後於九十一年八
    月五日及九十二年十二月二十六日死亡，被告戌○○、丑○○、辰○○、壬○○
    均為寅○○之第一順位繼承人，被告宇○○○、癸○○、子○○、地○○均為宙
    ○○之第一順位繼承人，有原告提出之戶籍謄本十件及繼承系統表一件在卷可稽
    ，是原告分別於九十二年七月十一日及九十三年三月二十六日，具狀聲明由被告
    戌○○、丑○○、辰○○、壬○○、宇○○○、癸○○、子○○、地○○分別承
    受原被告寅○○、宙○○之本件訴訟，自均應准許，先予敘明。
貳、本件被告己○○、庚○○、丁○○、天○○○、申○○、未○○、酉○○、乙○○○、辛○○、亥○○、玄○○、卯○○、Ｆ○○、Ｇ○○、Ｅ○○、Ｄ○○、
    Ｈ○○、Ｉ○○、Ｂ○○、Ｃ○○、戊○○○、午○○、巳○○○、宇○○○、
    癸○○、子○○、地○○均經合法通知，或未於言詞辯論期日到場，或未於最後
    言詞辯論期日到庭，均核無民事訴訟法第三百八十六條所列各款情形，爰依原告
    之聲請，由其一造辯論而為判決。
乙、程序方面：
壹、原告主張坐落桃園縣中壢市○○段三二七地號土地，地目林，面積四二三○平方
    公尺為原告與被告丁○○、庚○○、己○○及訴外人邱雲枝、邱鍾粉共有，原告
    之應有部分為十六分之七、被告丁○○之應有部分為十六分之一、被告庚○○之
    應有部分為八分之一、被告己○○之應有部分為十六分之四、邱雲枝、邱鍾粉之
    應有部分各為十六分之一。然邱雲枝已於六十二年十月二十五日死亡，邱鍾粉則
    於七十四年九月三日死亡，訴外人寅○○、宙○○及被告天○○○、申○○、未
    ○○、酉○○、乙○○○、辛○○、亥○○、玄○○、卯○○、Ｆ○○、Ｇ○○
    Ｅ○○、Ｄ○○、Ｈ○○、Ｉ○○、Ｂ○○、Ｃ○○、戊○○○、午○○、巳○○○分別係邱雲枝、邱鍾粉之繼承人或再轉繼承人。又寅○○亦於九十一年八月
    五日死亡，被告戌○○、丑○○、辰○○、壬○○均為寅○○之繼承人，另宙○○則於九十二年十二月二十六日死亡，被告宇○○○、癸○○、子○○、地○○
    均為宙○○之繼承人，前開各繼承人就其繼承取得系爭土地之共有權迄今均未辦
    理繼承登記。而系爭土地雖經原共有人按其應有部分為使用收益，但未約定具體
    分管之方法，共有人復無不為分割之約定，依法亦無禁止分割之規定，共有人先
    前雖曾協議分割，但均無法達成協議，為此依民法第八百二十三條、第八百二十
    四條規定，提起本件訴訟等語。
貳、被告丁○○、庚○○、己○○、Ｂ○○均以同意原告所提之分割方案分割系爭土
    地等語抗辯。被告戌○○、丑○○、辰○○、壬○○則均以系爭土地四周鄰接國
    有三米寬之同段五三八地號道路地，該道路地並鄰接邱雲枝、邱鍾粉共有之同段
    五三九地號土地，惟前開道路實際通行位置乃同段五三九地號土地，如依原告所
    提分割方案為分割，將使被告丁○○等人分得之土地無道路可供通行，又現有前
    開道路寬約五米，如依原告分割方案所示恢復為同段五三八地號土地寬為三米，
    將影響通行，且同段五三九地號土地為被告戌○○、丑○○、辰○○、壬○○、
    天○○○、申○○、未○○、酉○○、乙○○○、辛○○、亥○○、宇○○○、
    癸○○、子○○、地○○、玄○○、卯○○、Ｆ○○、Ｇ○○、Ｅ○○、Ｄ○○
    、Ｈ○○、Ｉ○○、Ｂ○○、Ｃ○○、戊○○○、午○○、巳○○○公同共有，
    只要與同段五三八地號土地交換即可連接使用，較具經濟利用價值。而被告戌○○四人提出如附圖二之分割方案係以維持現有使用狀況為原則，又系爭土地訂有
    分管契約，並由被告戌○○、丑○○、辰○○、壬○○之父母於其上興建建物使
    用五、六十年，且為全體共有人所明知，系爭建物現仍作為供奉邱氏神位及被告
    玄○○、宇○○○、癸○○、子○○及地○○居住使用，如依原告主張之分割方
    案，將造成無處祭祀邱氏祖先，且須拆除系爭建物而無法維持分管土地之使用目
    的，自應以如附圖二所示之分割方法分割為宜，被告戌○○、丑○○、辰○○、
    壬○○願以公告現值補貼不能按其應有部分受分配之其他共有人等語置辯。被告
    玄○○、卯○○、Ｃ○○均辯稱不同意原告之分割方案等語。
參、原告主張坐落桃園縣中壢市○○段三二七地號土地，地目林，面積四二三○平方
    公尺為原告與被告丁○○、庚○○、己○○及訴外人邱雲枝、邱鍾粉共有，原告
    之應有部分為十六分之七、被告丁○○之應有部分為十六分之一、被告庚○○之
    應有部分為八分之一、被告己○○之應有部分為十六分之四、邱雲枝、邱鍾粉之
    應有部分各為十六分之一。惟邱雲枝已於六十二年十月二十五日死亡，訴外人邱
    鍾粉、寅○○、邱雨田、宙○○、楊邱瑞鸞、被告玄○○、卯○○、鍾邱午妹、
    戊○○○、午○○、巳○○○均為邱雲枝之繼承人；另邱鍾粉於七十四年九月三
    日死亡，訴外人寅○○、邱雨田、宙○○、被告玄○○、卯○○、鍾邱午妹、Ｂ
    ○○、Ｃ○○（此楊姓二人代位繼承楊邱瑞鸞之應繼分）、戊○○○、午○○、
    巳○○○均為邱鍾粉之繼承人；嗣邱雨田於八十三年三月十六日死亡，被告天○○○、申○○、未○○、酉○○、乙○○○、辛○○、亥○○為其繼承人；鍾邱
    午妹亦於八十九年二月二十一日死亡，被告Ｆ○○、Ｇ○○、Ｅ○○、Ｄ○○、
    Ｈ○○、Ｉ○○為其繼承人；又寅○○亦於九十一年八月五日死亡，被告戌○○
    、丑○○、辰○○、壬○○均為寅○○之繼承人，另宙○○則於九十二年十二月
    二十六日死亡，被告宇○○○、癸○○、子○○、地○○均為宙○○之繼承人，
    是被告天○○○、申○○、未○○、酉○○、乙○○○、辛○○、亥○○、玄○○、卯○○、Ｆ○○、Ｇ○○、Ｅ○○、Ｄ○○、Ｈ○○、Ｉ○○、Ｂ○○、Ｃ
    ○○、戊○○○、午○○、巳○○○、戌○○、丑○○、辰○○、壬○○、宇○○○、癸○○、子○○、地○○分別係邱雲枝、邱鍾粉之繼承人或再轉繼承人（
    以下統稱被告天○○○等二十八人），就其繼承或再轉繼承取得系爭土地之共有
    權迄今均未辦理繼承登記。而系爭土地依其使用之目的並非不能分割，共有人亦
    無不為分割之約定，惟無法達成分割協議之事實，業據原告提出戶籍謄本四十六
    件、地籍圖謄本、土地登記謄本、繼承系統表各一件為證，核屬相符，且均為被
    告己○○、庚○○、丁○○、Ｂ○○、玄○○、卯○○、Ｃ○○、戌○○、丑○○、邱勝椿、壬○○所不爭執，而其餘被告均經合法通知既未到庭陳述，亦未提
    出書狀作何聲明或陳述以供本院審酌，自堪信原告此部分之主張為真實。
肆、按各共有人，得隨時請求分割共有物。但因物之使用目的不能分割或契約訂有不
    分割之期限者，不在此限。共有物之分割，依共有人協議之方法行之。分割之方
    法，不能協議決定者，法院得因任何共有人之聲請，命以原物分配於各共有人，
    或變賣共有物，以價金分配於各共有人。民法第八百二十三條第一項、第八百二
    十四條第一項第一款、第二款分別定有明文。又共有不動產之共有人中一人或數
    人死亡，而他共有人請求分割共有物時，為求訴訟之經濟起見，可許原告就請求
    繼承登記及分割共有物之訴合併提起，即以一訴請求該死亡共有人之繼承人辦理
    繼承登記，並請求該繼承人於辦理繼承登記後，與原告及其餘共有人分割共有之
    不動產，亦有最高法院七十年度第二次民事庭會議決議參照。經查系爭土地為被
    告天○○○等二十八人之被繼承人或再前被繼承人邱雲枝、邱鍾粉與原告及被告
    丁○○、己○○、庚○○所共有，惟邱雲枝、邱鍾粉及其二人之繼承人寅○○、
    邱雨田、宙○○、鍾邱午妹、楊邱瑞鸞死亡後，被告天○○○等二十八人均未就
    邱雲枝、邱鍾粉之應有部分各十六分之一辦理繼承登記，又依系爭土地之使用目
    的並非不能分割，兩造間復無不分割之約定，且不能達成分割協議等情，已如前
    述，且系爭土地坐落於桃園縣中壢市，地目為林，政府未編定其使用分區，有系
    爭土地登記謄本一件在卷可稽，屬於非都市土地暫未依法編定之林地目土地，依
    法得為分割。是依首開法條規定及說明，原告以一訴請求被告天○○○等二十八
    人就被繼承人或再前被繼承人邱雲枝、邱鍾粉對系爭土地之應有部分各十六分之
    一辦理繼承登記為公同共有後，並以裁判分割系爭土地，均屬有據，應予准許。
伍、再按請求共有物之分割，應由法院依民法第八百二十四條第二項命為適當之分配
    ，不受當事人主張之拘束。又分割共有物時，法院應參酌當事人之聲明、共有物
    之性質、經濟效用及全體共有人利益等情狀公平決之。而分割共有物，以消滅共
    有關係為目的。法院裁判分割共有土地時，除因該土地內部分土地之使用目的不
    能分割（如道路），或部分共有人仍願維持共有關係，應就該部分土地不予分割
    或准該部分共有人成立新共有關係外，應將土地分配於各共有人單獨所有，亦有
    最高法院六十九年台上字第一八三一號判例可資參照。經查︰
一、系爭土地總面積為四二三○平方公尺，原告、被告丁○○、庚○○、己○○及被
    告天○○○等二十八人所佔應有部分之比例分別為十六分之七、十六分之一、八
    分之一、十六分之四、十六分之二，依此計算，兩造可分得之面積依序為一八五
    一平方公尺、二六四平方公尺、五二九平方公尺、一○五八平方公尺、五二八平
    方公尺。又原告及被告丁○○、庚○○、己○○均表示願就系爭土地分割後所預
    留如附圖一編號５部分所示面積三二五平方公尺之土地，留供其四人分得土地通
    行之道路使用，並按其每人所佔應有部分之比例保持共有，其餘按其四人應有部
    分所可分得之面積則均希望分割為其各人單獨所有乙節，業據其四人陳述在卷；
    至被告天○○○等二十八人則因尚未為分割遺產協議而公同共有系爭土地之應有
    部分，則被告天○○○等二十八人就其繼承可分得之土地面積自仍應維持公同共
    有關係。是原告及被告丁○○、庚○○、己○○除前開留供道路使用之土地，應
    按其每人所佔應有部分之比例維持共有外，均各對分割後所分得之土地取得單獨
    所有權，被告天○○○等二十八人則就其可分得之五二八平方公尺土地維持公同
    共有關係。
二、再查系爭土地為梯形，其左下方有門牌號碼桃園縣中壢市上山座屋三六號二層樓
    加強磚造房屋，面積六一平方公尺，為被告癸○○所有，前開二層磚造房屋右方
    有一長條型一層古式磚造房屋，該房屋往後延伸呈Ｌ形，面積二九八平方公尺，
    其右邊有鐵皮屋頂棚架，面積六一平方公尺，均為宙○○所有且未辦理保存登記
    ，使用已達五十年以上，宙○○使用範圍包括前開古式房屋、鐵皮屋頂工作物及
    空地；另門牌號碼同市上三座屋三七號為被告己○○所有之加強磚造二層樓房屋
    及鐵皮屋頂空地，面積共一○○一平方公尺，其屋前及左側有私設之巷道，面積
    為三二五平方公尺；被告己○○房屋對面即門牌號碼同市上三座屋三七之十號為
    被告庚○○搭蓋三層樓加強磚造房屋，面積一三一平方公尺；被告庚○○房屋右
    側即門牌號碼同市上三座屋三七之一及三七之二號，均為原告所有之加強磚造二
    層樓房屋，面積共一八二平方公尺，原告房屋對面即被告己○○房屋右側為一空
    地，上有原告設置養雞雞舍，面積為四四平方公尺，其餘均為雜草，系爭土地除
    前開房屋、地上物及空地外，其餘均為空地。而與前開私設巷道相通之對外道路
    呈圓弧形，通過系爭桃園縣中壢市○○段五三九地號土地，再接往同段五三八地
    號及系爭土地上，大部分均位於同段五三九地號土地內，同段五三八地號土地內
    原有之既成道路有一部分遭被告癸○○所有之前開二層磚造房屋覆蓋等情，業經
    本院會同地政人員勘測現場屬實，有勘驗筆錄二件及複丈成果圖一件在卷可稽，
    且有原告提出之照片九張附卷可參，並均為兩造所不爭執，可知除原告、被告己○○、庚○○、宇○○○、癸○○、子○○、地○○外，其餘共有人均未使用系
    爭土地，且前開私設巷道仍有保存留供分得其兩邊土地之所有權人通行至對外現
    有既成道路使用之必要。被告戌○○、丑○○、辰○○及壬○○雖辯稱：系爭土
    地經共有人訂有分管契約，為維持分管土地使用之目的，如附圖二編號２部分土
    地上建物即前開桃園縣中壢市上三座屋三六號二層房屋及其右側一層古式房屋、
    鐵皮屋頂工作物及空地不宜拆除云云，惟系爭土地並非全體共有人均為使用、收
    益或建築房屋，既如前述，原告並主張系爭土地早年僅由共有人按應有部分為使
    用收益，並未約定具體分管之方法等語，被告戌○○、丑○○、辰○○、壬○○
    復未提出系爭土地經共有人全體為分管協議之證明，自難僅因系爭土地上有部分
    共有人設置之前開房屋及工作物，即謂系爭土地之共有人間存有分管之契約，而
    被告癸○○及宇○○○、子○○、地○○所有或繼成自宙○○之系爭桃園縣中壢
    市上三座屋三六號二層房屋及一層古式房屋、鐵皮工作物既均未辦理保存登記，
    使用又已達五十年以上，其經濟價值上自無保存之必要，是被告戌○○、丑○○
    、辰○○及壬○○抗辯：系爭上三座屋三六號二層房屋及一層古式房屋、鐵皮工
    作物因維持分管契約之目的而均有保存之必要云云，尚不可採。
三、又查被告戌○○、丑○○、辰○○及壬○○所提如附圖二所示之分割方案，雖能
    達到維持現有使用狀況之原則，惟該分割方案僅為保存如附圖二編號２部分所示
    經濟上無留存價值之系爭上三座屋三十六號二層房屋及一層古式房屋、鐵皮工作
    物，將系爭土地左半邊切割成二塊不規則之地形，造成如附圖二編號１部分所示
    之土地形成多個轉折及尖角，且如附圖二編號２部分之土地亦有一塊方形突出地
    ，顯然均不利於如附圖二編號１、２部分所示土地供林地或建屋使用之整體利益
    ；另除系爭土地現已留存之私設巷道外，再於如附圖二編號５、６部分所示土地
    間預留一條私設巷道，造成系爭土地私設巷道之面積增加及如附圖二編號５、６
    部分之土地細分，顯亦不利於分得如附圖二編號４、５、６、７、８部分土地之
    共有人，則由被告戌○○四人取得如附圖二編號２部分所示土地之利益顯然低於
    採此分割方法造成之不利益甚多。雖被告戌○○、丑○○、辰○○、壬○○辯稱
    ：系爭土地對外鄰接之既成道路實際坐落於同段五三九地號土地，待與系爭五三
    八地號原道路土地交換使用，可使其分得如附圖二編號２部分之土地與系爭五三
    八地號土地連接使用，且不會造成被告丁○○等人分得之土地無道路可供通行或
    不利通行，亦不會造成無處供奉邱氏祖先神位之情形云云，惟參酌原告所提如附
    圖一之分割方法，被告戌○○、丑○○、辰○○及壬○○所提如附圖二之分割方
    案，僅就系爭土地所留存之私設巷道增加如前開所述如附圖二編號５、６部分土
    地間之私設巷道，此外均與原告如附圖一編號５部分所示之私設巷道位置相同，
    亦即不論係如附圖一或二所示之分割方案，就系爭土地右半邊土地對外連接同段
    五三九地號土地之既成道路部分均屬相同，並無被告戌○○四人所述原告所提如
    附圖一所示之分割方案將造成被告丁○○等人分得之土地無道路可供通行或影響
    通行之情事，且系爭五三九地號土地實際供前開既成道路使用部分均位於系爭土
    地左半邊之下方乙節，亦有被告戌○○四人提出之地籍圖謄本一件在卷足憑，而
    不論依如附圖一或二所示之分割方法，亦均將系爭土地左下方部分之土地分歸被
    告天○○○等二十八人公同共有，被告戌○○四人自仍可繼續於該處供奉其邱氏
    祖先神位，顯見被告戌○○四人所提如附圖二之分割方法並未存有較利於全體共
    有人之情況。是被告戌○○四人請求如附圖二所示之分割方案，僅顧及保存其分
    得土地上原有建物、地上物之些微利益，卻造成系爭土地分割後形成多個轉折尖
    角，容易形成畸零地，並致原告及被告己○○、庚○○、丁○○維持共有之面積
    增加，但卻未更有利於其各人所分得土地之利用及對外通行，對於原告、被告丁○○、己○○及庚○○所分得土地之經濟價值顯然不利，嚴重妨礙其等利益，自
    不可採。
四、再依原告主張如附圖一所示之分割方法，將該案編號１部分面積五二八平方公尺
    之土地，分歸被告天○○○等二十八人公同共有取得；編號２部分面積九一六平
    方公尺、編號７部分面積五九○平方公尺及編號８部分面積一八二平方公尺土地
    ，均分歸原告取得；編號３部分面積二四一平方公尺土地，分歸被告丁○○取得
    ；編號４部分面積三五二平方公尺及編號９部分面積一三一平方公尺土地，均分
    歸被告庚○○取得；將編號６部分面積九六五平方公尺土地分歸被告己○○取得
    ；另將編號５部分面積三二五平方公尺土地，由原告、被告丁○○、庚○○及己○○共同取得，並各按其應有部分比例保持共有，除可維持系爭土地現有使用狀
    況外，亦可使兩造所分得之土地地形較為方正，達到變動最小卻最有利於兩造分
    得土地之經濟效用及兼顧全體共有人利益，有利於兩造對所取得之各該土地之利
    用，發揮最大經濟利益，且由被告天○○○等二十八人共同取得如附圖一所示編
    號１部分面積之土地，亦與其所提請求分得如附圖二編號２部分之位置相近，變
    動最小，被告丁○○、庚○○、己○○、Ｂ○○並均表示同意原告之分割方案。
    是本院審酌系爭土地之現有使用狀況、價值高低、位置、兩造分割之經濟利益及
    意願，並考量各共有人應有部分所占面積大小等情狀，認以原告主張如附圖一所
    示之分割方法最為適當、公允，應採此分割方案為分割。惟原告主張其與被告丁○○、庚○○及己○○就如附圖一編號５部分土地之應有部分依序應為十四分之
    七、十四分之一、十四分之二及十四分之四云云，惟原告及被告丁○○、庚○○
    、己○○就系爭土地應有部分可分得之面積依序為一八五一、二六四、五二九、
    一○五八平方公尺，則扣除其四人前開分得之面積後，尚各餘一六三、二三、四
    六、九三平方公尺即如附圖一編號５部分所示面積三二五平方公尺，是依其四人
    所餘面積與該部分面積比例計算，原告、丁○○、庚○○及己○○所佔該部分應
    有部分比例依序為百分之五十、百分之七、百分之十四及百分之二十九，原告前
    開主張其四人之應有部分比例尚無可採，應由本院予以更正。從而原告依據民法
    第八百二十三條及第八百二十四條規定，請求分割系爭共有土地為有理由，應予
    准許，爰將系爭土地分割如主文所示。
據上論結，本件原告之訴為有理由，依民事訴訟法第三百八十五條第一項前段、第七
十九條、第八十五條第一項、第二項，判決如主文。
中　　　華　　　民　　　國　　九十三　　年　　　七　　　月　　二十八　　日
                                臺灣桃園地方法院民事第三庭
~B法　　　官　林雯娟
右為正本係照原本作成
如對本判決上訴，須於判決送達後廿日內向本院提出上訴狀
中　　　華　　　民　　　國　　九十三　　年　　　七　　　月　　 十九　　 日
~B法院書記官　林韡婷
